臺灣高雄地方法院民事判決
111年度雄簡字第570號
原      告  聯邦商業銀行股份有限公司


法定代理人  林鴻聯  
訴訟代理人  林彥甫  
被      告  莊詠翔  
            莊詠潔  
            莊一清  
            莊李綉花
上一被告之
訴訟代理人  洪莆淞  
上列當事人間請求撤銷遺產分割登記事件，本院於民國111年5月
4日言詞辯論終結，判決如下：
    主  文
原告之訴駁回。
訴訟費用由原告負擔。
    事  實
壹、程序方面：
一、被告莊一清未於言詞辯論期日到場，核無民事訴訟法第386
    條各款所列情形，爰依原告之聲請，由其一造辯論而為判決
    。
二、按訴狀送達後，原告不得將原訴變更或追加他訴，但請求之
    基礎事實同一、擴張或減縮應受判決事項之聲明、該訴訟標
    的對於數人必須合一確定時，追加其原非當事人之人為當事
    人者，不在此限，民事訴訟法第255 條第1 項但書第2 、3
    、5 款分別定有明文。本件原告於起訴時原聲明請求：㈠請
    求判令被告莊一清、莊**就高雄市○○區○○段000000地號土地
    乙筆，所為之遺產分割協議債權行為及遺產分割登記物權行
    為應予撤銷。㈡被告莊**應塗銷於民國109年6月12日，就前
    開房地所為之分割繼承登記，回復登記為被告莊一清、莊**
    公同共有（本院卷第9頁）。嗣依同一事實，增列附表編號2
    所示遺產，及追加被告莊詠翔、莊李綉花、莊詠潔，而變更
    聲明為：㈠被告就附表所示之遺產所為遺產分割協議債權行
    為及分割繼承登記之物權行為，均應予撤銷。㈡被告莊詠翔
    應將附表編號1所示不動產以分割繼承為登記原因所為之所
    有權移轉登記應予以塗銷（本院卷第177頁），核其所為變
    更，均與首揭規定相符，應予准許。
貳、實體方面：
一、原告主張：被告莊一清積欠原告信用卡消費款新臺幣（下同
    ）151,774元之本金及利息未為清償。又附表所示之遺產原
    均為被告之父莊英欽所有，詎莊英欽於109年4 月10 日死亡
    後，被告莊一清為脫免如附表所示之遺產遭原告追索，竟於
    109年6月10日與其餘繼承人即被告莊詠翔、莊李綉花、莊詠
    潔達成遺產分割協議，將附表編號1 至編號2 之不動產（下
    稱系爭不動產）全部分歸被告莊詠翔取得，並於109年6月12
    日辦畢分割繼承登記，前開行為等同被告莊一清將其繼承之
    財產權利，無償移轉予被告莊詠翔，顯已害及原告對被告莊
    一清之債權。原告為保全債權，自得請求撤銷被告間所為附
    表所示遺產分割協議之債權行為及系爭不動產所有權移轉之
    物權行為，並請求被告莊詠翔塗銷系爭不動產於109年6月12
    日所為之分割繼承登記。爰依民法第244 條第1 、4 項規定
    ，提起本件訴訟等語，並聲明：如上開變更後訴之聲明。
二、被告莊詠翔、莊李綉花、莊詠潔則以：莊一清於喪禮辦完後
    就表示不欲繼承，而莊詠翔為長孫，莊李綉花、莊詠潔基於
    長孫繼承家業之故，亦同意附表系爭不動全部過戶由莊詠翔
    繼承，並非是無償取得等語，資為抗辯，並聲明：原告之訴
    駁回。
三、被告莊一清經合法通知，未於言詞辯論期日到場，亦未提出
    書狀作何聲明或陳述。 　　　　
四、不爭執事項：
  ㈠被告莊一清積欠原告151,774元及相關利息，迄未清償。
  ㈡訴外人莊英欽於109 年4 月10日死亡，繼承人為被告等人，
    均未拋棄繼承。
  ㈢莊英欽死後遺有系爭不動產。
　㈣被告於109年6月10日簽訂遺產繼承分割協議書，將系爭不動
    產分歸被告莊詠翔所有，並於109年6月12日辦畢繼承登記。
五、本院之判斷：
    原告主張系爭不動產之分割協議及所有權移轉登記行為，為
    詐害原告債權之行為，應予撤銷等節，則為被告所否認，並
    以前詞置辯，是本院應審酌者厥為：被告就系爭不動產之遺
    產分割協議及上述不動產所有權移轉登記行為，是否為無償
    行為？原告請求撤銷系爭不動產之分割行為及不動產所有權
    移轉登記行為，並請求被告莊詠翔塗銷系爭不動產之分割繼
    承登記，有無理由？茲分述如下：
　㈠被告就系爭不動產之遺產分割協議及所有權移轉登記行為，
    非無償行為：
　⒈按債務人所為之無償行為，有害及債權者，債權人得聲請法
    院撤銷之；債權人依第1 項之規定聲請法院撤銷時，得並聲
    請命受益人或轉得人回復原狀，但轉得人於轉得時不知有撤
    銷原因者，不在此限，民法第244條第1 項、第4 項定有明
    文。又民法第244 條第1 、2項所稱之無償或有償行為，係
    以債務人與第三人間之行為有無互為對價關係之給付為其區
    別標準；倘債務人將其不動產廉價讓與第三人，或以其價值
    對於受讓者清償債務，其他債權人亦僅於有同法條第2 項情
    形時，始得以訴請求撤銷，尚不能認其行為為無償，而逕指
    債務人之換價為同條第1 項之詐害行為，俾以保全法定撤銷
    權之行使，兼資防免妨害交易之安全；亦即民法第244 條規
    定撤銷權之規範意旨，係依債務人與第三人間法律行為是否
    互有對價，區別其行使之要件，俾使受益人及債權人之利益
    ，均得受保護（最高法院101 年度台上字第498 號、108 年
    度台上字第2330號判決意旨可參）。是以，原告得否訴請撤
    銷被告系爭不動產之遺產分割協議，及上述不動產之所有權
    移轉行為並塗銷分割繼承登記，應以被告等人間有無互為對
    價關係之給付，是否害及債權人之債權為斷。再衡諸一般社
    會常情，繼承人於分割遺產時，往往係考量被繼承人生前意
    願、繼承人對被繼承人之貢獻（如有無扶養之事實、生前的
    照顧、清償繼承人債務等）、家族成員間的情感與恩情（如
    協議由仍在世之父母親一方取得全數遺產，作為該仍在世父
    母親之照護或費用支出）、被繼承人生前已分配予各繼承人
    之財產（如贈與之歸扣）、是否承擔祭祀義務等諸多因素，
    而為遺產分割之協議，故上開各種因素應可認為屬於遺產分
    割協議之對價。
　⒉經查，系爭不動產經被告即莊英欽之繼承人協議分割，由被
    告莊詠翔所單獨取得，有遺產分割協議書暨登記資料在卷可
    稽。而被告莊詠翔、莊李綉花、莊詠潔抗辯訂立上開遺產分
    割協議時，係考量被告莊詠翔為長孫應承擔祭祀義務等語，
    被告所為遺產分割協議及系爭不動產所有權移轉行為並非無
    償行為，而屬有償行為等語，業據被告莊詠翔、莊李綉花、
    莊詠潔陳明在卷。參以本件並非僅被告莊一清一人未繼承系
    爭房地，被告莊李綉花、莊詠潔亦未繼承上述不動產，而除
    被告莊一清以外之其餘繼承人均非原告之債務人，如其等為
    上開分割協議，係有意損害原告債權，被告莊李綉花、莊詠
    潔應無亦一併放棄繼承系爭不動產之理。從而，被告莊詠翔
    、莊李綉花、莊詠潔辯稱本件遺產分割協議由其單獨取得，
    係考量被告莊詠翔為長孫負責祭祀等語，要屬可採。是以，
    本件莊英欽遺產之分割協議既係考量被告莊詠翔負擔祭祀義
    務之因素作成，揆諸前開說明，被告莊詠翔取得系爭不動產
    即係基於對莊英欽家族之貢獻，而由各該繼承人即被告同意
    作為遺產分割協議之對價，從而，本件遺產分割協議及上述
    不動產所有權轉登記行為自非屬無償行為甚明。
  ⒊次按，參諸民法第244 條所定撤銷權之立法目的，乃在保全
    債務人原有之債權清償力，非在使債務人增加其清償力，故
    債權人自應以債務人個人之財產為其信賴之基礎，其對債務
    人之被繼承人之期待，難認有保護之必要。本件被告莊一清
    因向銀行申請辦理信用卡使用，並進而產生相關債務，且經
    原告向本院申請發支付命令，經本院核發支付命令乙節，有
    本院110年度司促字第38號支付命令可參，然被繼承人莊英
    欽於109年4月10日死亡，足認被告莊一清與原告成立信用卡
    契約時，所評估者為被告莊一清自身資力，並未就將來未必
    獲致之財產予以衡估，是依前揭說明，被告莊一清就莊英欽
    遺產之繼承權利，應非民法第244 條擬為保護之債務人清償
    力範圍內，附此敘明。
　㈡本件遺產分割協議及系爭不動產所有權移轉登記行為既非無
    償行為，則原告依民法第244 條第1 、4 項規定，請求撤銷
    被告就附表之遺產分割協議債權行為及系爭不動產所有權移
    轉之物權行為，且被告莊詠翔應塗銷系爭不動產之分割繼承
    登記，即無理由。
六、綜上所述，原告請求撤銷被告就被繼承人莊英欽所遺附表遺
    產，於109年6月10日所為之遺產分割協議債權行為及109年6
    月12日就系爭不動產之所有權移轉之物權行為；並請求被告
    莊詠翔應塗銷109年6月12日就系爭不動產之分割繼承登記，
    為無理由，應予駁回。
七、本件事證已臻明確，兩造其餘攻擊防禦方法及所提之證據，
    核與判決結果不生影響，爰不逐一論述，併此敘明。
八、訴訟費用負擔之依據：民事訴訟法第78條。
中　　華　　民　　國　　111 　年　　6 　　月　　1　　日
                    高雄簡易庭  法  官  鄧怡君  
附表：
性質 地號/ 建號/ 門牌號碼 建物坐落土地 權利範圍 土地 地號：高雄市○○區○○段0000○0地號  全部 建物 門牌號碼：高雄市○○區○○○路00○0號 未保存登記之建物 全部 
以上正本係照原本作成。
如對本判決上訴，須於判決送達後20日內向本院提出上訴狀。如
委任律師提起上訴者，應一併繳納上訴審裁判費。
中　　華　　民　　國　　111 　年　　6 　　月　　1 　　日
                                 書記官  吳語杰